最高法院刑事判決　　　　　　　　　　　　　　九十一年度台上字第二三六三號
　　上　訴　人　戊○○
　　　　　　　　丁○○
　　　　　　　　丙○○
　　右三人共同
　　選任辯護人　郭明仁律師
　　上　訴　人　己○○
　　　　　　　　甲○○
　　右　一　人
　　選任辯護人　郭林勇律師
　　上　訴　人　乙○○
右上訴人等因傷害致人於死案件，不服臺灣高等法院臺中分院中華民國九十一年一月
三十一日第二審更審判決（八十九年度重上更(一)字第五五號，起訴案號：臺灣臺中地
方法院檢察署八十四年度偵字第一五四七五號、八十五年度偵字第一二九三八號、第
二一一二號)，提起上訴，本院判決如左：
    主  文
原判決撤銷，發回台灣高等法院臺中分院。
    理  由
本件原判決認定上訴人丁○○於民國八十二年間，曾因竊盜罪，經臺灣臺中地方法院
判處有期徒刑一年，於八十三年六月二十二日執行完畢。八十四年九月六日上午一時
二十分許與上訴人戊○○、己○○、甲○○、丙○○、乙○○及綽號「阿豪」之已滿
十八歲男子，在臺中市○○路○段八十七號五樓「麗都ＫＴＶ」五三○號包廂內歡聚
，慶祝己○○生日。嗣在同址五一○號包廂之巫界勇及其友人陳君福、吳雲龍過來敬
酒，因陳君福欲結識「阿豪」帶來之女友，引起丁○○不悅。雙方發生衝突，除巫界
勇未加入外，雙方共同基於普通傷害對方之犯意聯絡，先在麗都ＫＴＶ五樓走道互毆
，其間己○○拿滅火器重擊陳君福頭部造成陳某輕微腦震盪，戊○○亦因此受傷，乃
與己○○、丁○○、甲○○、丙○○、乙○○、「阿豪」，停止聚會一起下樓。惟因
陳君福一方不敵，吳雲龍乃呼叫黃子涵、馮俊雄、冒文華、陳文彥攜帶棍棒前來支援
。約二十分鐘後，黃子涵、馮俊雄、冒文華、陳文彥趕抵上址，適在「麗都ＫＴＶ」
一樓電梯口遇到戊○○、己○○、丁○○、甲○○、丙○○、乙○○與「阿豪」等七
人，雙方再度糾眾互毆，戊○○、己○○、丁○○、甲○○、丙○○、乙○○及「阿
豪」等七人，基於共同普通傷害之犯意聯絡及行為分擔，或奪取對方之棍棒，或撿取
路旁之棍棒、椅子，毆打黃子涵、馮俊雄、冒文華之頭部。戊○○、己○○、丁○○
、甲○○、丙○○、乙○○及「阿豪」，依當時客觀情形，對持棍棒、椅子等毆打人
之頭部，會造成死亡之結果，均能預見，仍以搶拾之棍棒、椅子等毆打馮俊雄、冒文
華、黃子涵等人，因而使馮俊雄頭部裂傷，送醫縫合七針，有輕微腦震盪；冒文華頭
部縫合四針，牙齒斷一根、頸部拉傷，手部受傷，黃子涵嚴重頭部外傷併後顱窩硬腦
膜外出血、左枕葉腦出血及腦腫，呈重度昏迷狀態，嗣黃子涵送醫急救後，於八十四
年十月二十八日下午七時八分因中樞衰竭不治死亡。而陳君福、馮俊雄提出告訴後旋
即撤回、冒文華受傷部分則未據其提出告訴等情。因將第一審判決撤銷，改判仍論處
丁○○、戊○○、己○○、甲○○、丙○○、乙○○共同傷害人之身體因而致人於死
罪刑（丁○○累犯，處有期徒刑七年二月，其餘五人各處有期徒刑七年），固非無見
。
惟查：（一）共同正犯就彼此犯意聯絡範圍內之行為，固應同負其責。然加重結果犯
，係以行為人能預見該加重結果之發生為要件，而所謂能預見則係指客觀情形而言，
與主觀上有無預見之情形不同，若主觀上有預見，而結果之發生又不違背其本意時，
則屬間接故意範圍；是以，加重結果犯對於加重結果之發生，主觀上並無犯意，祇是
於客觀情形下，能預見該加重結果發生時，依刑法因犯罪致發生一定結果之規定加重
其刑。從而共犯中之一人所引起之加重結果，其他之人應否同負加重結果之全部刑責
，亦應視其就此加重結果之發生，於客觀情形能否預見為斷；而非以各共犯之間，主
觀上對於加重結果之發生，有無犯意聯絡為準。原判決理由內，以：「上訴人等及『
阿豪』同時同地圍毆被害人黃子涵、冒文華、馮俊雄，其中一人並因而受傷致死，當
時上訴人等及『阿豪』既互相認識並利用以毆打被害人等之一方，且共同正犯之意思
聯絡，並不限於事前有所協議或謀議，其於行為當時，基於相互之認識以共同犯罪之
意思參與者，亦屬共同正犯，又共同犯意表示之方法，並不以明示通謀為必要，即相
互間有默示之合致，亦無不可。如係基於一共同之犯意分擔實施行為，應成立共同共
犯。」，說明上訴人等應同負加重結果之全部罪責，自有適用法則不當之違法。再依
卷附私立中國醫藥學院附設醫院（下稱中醫附設醫院）八十六年四月八日（８６）院
神外字第八六０四八三號、八十六年九月十三日（８６）院歷字第八六一五一三號函
及檢附之黃子涵病歷影本（見易一二五六號卷第一０二頁至第一二四頁、上訴二五一
一號卷第九一頁、第一二六頁）所載，黃子涵頭部所受傷害似僅有眉毛上方有經縫合
之撕裂傷共計二處及左眼腫脹、鼻部流血等。證人陳君福於警訊中證稱：「己○○、
戊○○、乙○○等人拿棍棒、椅子毆打我朋友黃子涵、冒文華、馮俊雄等人，後來聽
見有人喊警察來了，大夥就散開，只剩下乙○○拿椅子一直毆打倒在地上的黃子涵頭
部，我就向前推開乙○○，並說你是不是要把他打死，乙○○就逃離現場」（見偵一
二九三八號卷第十三頁），如若無誤，則陳君福所稱乙○○持椅子一直毆打黃子涵，
究係持續毆打多久﹖造成黃某頭部如何之傷害﹖黃子涵係倒地前即因頭部受傷昏迷﹖
抑或係倒地後遭乙○○持續以椅子毆打頭部，始受創呈重度昏迷狀態﹖若黃子涵頭部
嚴重之傷害係乙○○此部分行為所造成，乙○○持椅子毆打倒地之黃子涵頭部時，其
餘共犯既已散去（仍應查明），渠等對乙○○此一行為造成之加重結果，於客觀情形
下能否預見，在在關乎丁○○、戊○○、己○○、甲○○、丙○○等人應否就本件加
重結果同負其責，自有詳加查證根究明白之必要。（二）有罪之判決書，應記載認定
犯罪事實所憑之證據及其認定之理由，刑事訴訟法第三百十條第一款定有明文，而認
定事實所憑之證據，須確實存在，倘判決書內所記載之證據，與卷內筆錄或證物之內
容不相適合，則其判決之根據，實際上並不存在，自屬採證違法。依原判決理由說明
，其係以上訴人等傷害黃子涵致死之犯罪事實，業經馮俊雄、冒文華於警訊中指證無
異，為認定事實證據資料之一。惟馮俊雄、冒文華於警訊中係分別供稱：「走到該樓
前廣場，即被不知名之男子約十幾人持棒子打我們，毆打我的人，我不認識，特徵我
已記不清楚」（馮俊雄部分，見偵一五四七五號卷第二二頁背面）、「毆打我們的人
我不認識，特徵我已記不清楚了，姓名及綽號我均不知道」、「當時我只記得逃跑至
中正、自由路口被追打，從後腦打擊就當場昏倒，醒來我就在醫院，所以警方所帶戊
○○、己○○二人我記不清楚是否打我之人」（冒文華部分，見同上卷第二三頁背面
、第二四頁背面），則渠等於警訊中之供述，似不足供證明黃子涵係遭上訴人等傷害
致死，原判決上述理由說明，顯與其援引為證據資料之上引筆錄內容不相符合，於法
有違。（三）證人未親身到庭，僅提出書面以代陳述者，因與刑事訴訟法係採直接審
理及言詞審理之本旨有違，該項代替證言之書面，依刑事訴訟法第一百五十九條規定
，固不得作為證據。惟該法條所限制者，應係證人以書面替代到庭之陳述而已，若該
證人曾經偵審機關訊問製有筆錄在卷，被告為證明該證人前為之證言，並非事實，而
自行透過錄音、錄影等方式蒐證，苟其採用之方法合乎法定程序，所取得之書證、物
證復無偽、變造或摻雜個人主觀意見之情形，則該錄音、錄影所錄取之聲音或畫面，
既係憑機械力拍錄，未經人為操控，自有證據能力；法院得視該錄音、錄影帶為物證
，依刑事訴訟法第一百六十四條之規定，勘驗調查，如係以該錄音譯文或錄影畫面為
證據資料，而該等譯文或畫面復經檢察官或法院勘驗，認與錄音、錄影內容相符，製
成勘驗筆錄附卷時，該筆錄即得視為書證，如已依同法第一百六十五條第一項規定，
踐行調查證據程序，該勘驗筆錄亦非無證據能力。乙○○為證明證人陳君福於警訊中
證稱：「己○○、戊○○、乙○○等人拿棍棒、椅子毆打我朋友黃子涵、冒文華、馮
俊雄等人，後來聽見有人喊警察來了，大夥就散開，只剩下乙○○拿椅子一直毆打倒
在地上的黃子涵頭部，我就向前推開乙○○，並說你是不是要把他打死，乙○○就逃
離現場」，係因戊○○授意所為，乃提出其於八十五年九月十五日為蒐證而與陳君福
電話對話之錄音帶及其譯文為證（見訴字第一六五五號卷第三一頁至第三五頁），原
判決就該錄音帶及譯文之取得程序是否合法、譯文與錄音帶內容是否相符，俱未審認
、調查，於審判期日復未依刑事訴訟法第一百六十四條、第一百六十五條第一項規定
對上開證據踐行調查證據程序，即逕認該錄音內容為陳君福於審判外之陳述，不得作
為證據，致其證據取捨有適用法則不當之違誤。以上，或係上訴意旨所指摘，或為本
院得依職權調查之事項，應認原判決仍有撤銷發回更審之原因。又依卷附臺灣臺中地
方法院檢察署刑案資料查註紀錄表及丁○○臺灣宜蘭監獄假釋證明書影本所載（見上
訴二五一一號卷第三十頁至第三二頁、第一三六頁），丁○○於八十二年間，因竊盜
罪，經臺灣臺中地方法院判處之有期徒刑一年，曾與因違反麻醉藥品管理條例經判處
之有期徒刑五月，定應執行刑為有期徒刑一年三月，該定應執行刑案，復與撤銷緩刑
宣告後應執行之另案竊盜罪論處之有期徒刑十月接續執行，嗣於接續執行期間之八十
三年九月六日假釋，至八十四年七月四日始假釋期間屆滿。原判決認定丁○○於八十
二年間，因竊盜罪，經臺灣臺中地方法院判處之一年有期徒刑，已於八十三年六月二
十二日執行完畢，顯與上引卷內證據資料之內容不相符合，案經發回，應一併查明更
正，附此指明。
據上論結，應依刑事訴訟法第三百九十七條、第四百零一條，判決如主文。
中      華      民      國    九十一    年      四      月    二十六    日
                              最高法院刑事第一庭
                                  審判長法官  施  文  仁
                                        法官  林  永  茂
                                        法官  蕭  仰  歸
                                        法官  花  滿  堂
                                        法官  陳  世  淙
      右正本證明與原本無異
                                              書  記  官
中      華      民      國    九十一    年      五      月      一      日
